臺灣高等法院刑事判決
109年度上訴字第3972號
上  訴  人  
即  被  告  陳世承



上列上訴人因詐欺案件，不服臺灣士林地方法院109年度審訴字
第601號，中華民國109年8月21日第一審判決（起訴案號：臺灣
士林地方檢察署109年度偵緝字第568號、偵字第2203號），提起
上訴，本院判決如下：
    主  文
原判決關於陳世承犯以網際網路對公眾散布而對王柏皓詐欺取財
罪部分，暨定應執行刑部分均撤銷。
陳世承被訴以網際網路對公眾散布而對王柏皓詐欺取財部分，無
罪。
其他上訴駁回。
    犯罪事實
一、陳世承因王柏皓於民國108年8月23日要求陳世承退還交易貨
    款，而為履行與王柏皓間退款約定，明知自己並無交易蘋果
    牌之二手Airpods （下稱二手蘋果耳機）耳機真意，所取得
    金錢係供週轉之用，竟意圖為自己不法之所有，基於以網際
    網路對公眾詐欺取財之犯意，於108年8月25日前某時，在不
    詳地點，使用網際網路連線登入社群網站FACEBOOK（下稱臉
    書）之APPLE 二手交流拍賣社團內，以「林特」之名義刊登
    販賣二手蘋果耳機廣告，致瀏覽該廣告之潘竑叡陷於錯誤，
    於108 年8 月25日，同意以新臺幣（下同）3,500元之代價
    向陳世承購買二手蘋果耳機後，陳世承再佯稱家人急需用錢
    ，要求潘竑叡先寄出3,000元現金，致潘竑叡陷於錯誤，於1
    08 年8 月26日11時許，在南港後山埤郵局內，依陳世承指
    示以郵政現金袋將3,000元現金寄至不知情之王柏皓位於南
    投縣住處（地址詳卷）。嗣潘竑叡未收到二手蘋果耳機，亦
    無法聯絡陳世承而報警處理，始悉上情。
二、案經潘竑叡訴由臺北市政府警察局南港分局報告臺灣士林地
    方檢察署檢察官偵查後起訴。 
    理  由
壹、證據能力部分：本件所引被告陳世承（下稱被告）以外之人
    於審判外之書面或言詞陳述，被告及檢察官於本院言詞辯論
    終結前，亦均未提出異議，爰審酌上開書面及言詞陳述作成
    時之情況，認適宜作為證據使用，均有證據能力；又本案認
    定事實所引用之本件卷證所有文書證據及物證，檢察官、被
    告均未主張排除前開書證及物證之證據能力，審酌前開書證
    及物證並無不得作為證據之情形，是上開證據亦均認為有證
    據能力，合先敘明。
貳、有罪部分：
一、上開犯罪事實，業據被告於偵查、原審及本院審理時均坦承
    不諱（偵緝卷第127至131、191頁、原審卷第80、84頁、本
    院卷第136頁），核與證人即告訴人潘竑叡於警詢及偵查中
    所述相符（偵16133卷第15至19頁、第85至87頁），並有潘
    竑叡所寄限時報值信函執據影本、Messenger對話內容翻拍
    照片、臺北市政府警察局信義分局五分埔派出所陳報單、受
    理刑事案件報案三聯單、受理各類案件紀錄表、內政部警政
    署反詐騙案件紀錄表（偵16133卷第21頁、第23至31頁、第3
    3至41頁）在卷可稽，足認被告上開自白與事實相符，本案
    事證明確，被告犯行堪以認定，應予依法論科。
二、論罪：按詐欺取財罪及詐欺得利罪，前者之行為客體係指財
    物，後者則指取得債權、免除債務、延期履行債務或提供勞
    務等財物以外之財產上不法利益（最高法院86年度台上字第
    3534號判決意旨參照），故倘所詐得者係現實之財物，則應
    屬詐欺取財罪之範疇。本案被告固因告訴人潘竑叡將現金袋
    寄至不知情之王柏皓住處，所詐得者即屬現實之金錢，嗣被
    告因而免除對王柏皓之債務，僅係告訴人潘竑叡依被告指示
    所為，事實上即為被告處分財物之行為，其自始並非取得財
    物以外之財產上不法利益，即非屬詐欺得利之行為。是核被
    告所為，係犯刑法第339條之4第1項第3款之以網際網路對公
    眾散布而犯詐欺取財罪。　　　
參、無罪部分：
一、公訴意旨略以：被告明知自己無交付二手蘋果耳機意願，竟
    意圖為自己不法之所有，基於加重詐欺取財之犯意，於108 
    年8 月19日前某時，在不詳地點，使用網際網路連線登入臉
    書之APPLE 二手交流拍賣社團，以「顏又禹」之名義刊登販
    賣二手蘋果耳機廣告，致瀏覽該廣告之王柏皓陷於錯誤，於
    108 年8 月19日13時許，同意以3,000元之代價向陳世承購
    買，並於翌（20）日14時許，在南投縣○○市○○○路00號家樂
    福對面停車場，當場交付現金3,000元予陳世承，惟迄同年8
     月23日止，王柏皓仍未收到上開二手蘋果耳機，遂於同日
    要求退款，因認被告涉犯刑法第339 條之4 第1 項第3 款利
    用網際網路對公眾散布而犯詐欺取財罪嫌。
二、按犯罪事實應依證據認定之，無證據不得認定犯罪事實；不
    能證明被告犯罪或其行為不罰者，應諭知無罪之判決，刑事
    訴訟法第154 條第2 項、第301 條第1 項分別定有明文。又
    檢察官就被告犯罪事實，應負舉證責任，並指出證明之方法
    。因此，檢察官對於起訴之犯罪事實，應負提出證據及說服
    之實質舉證責任。而認定犯罪事實所憑之證據，雖不以直接
    證據為限，間接證據亦包括在內；然而無論直接或間接證據
    ，其為訴訟上之證明，須於通常一般之人均不致有所懷疑，
    而得確信其為真實之程度者，始得據為有罪之認定，倘檢察
    官所提出之證據，不足為被告有罪之積極證明，或其指出證
    明之方法，無從說服法院以形成被告有罪之心證，基於無罪
    推定之原則，自應為被告無罪判決之諭知（最高法院76年台
    上字第4986號、92年台上字第128號判決意旨參照）。再按
    刑法第339條之4第1項第3款加重詐欺取財罪之成立，須行為
    人主觀上出自為自己或第三人不法所有之意圖，及客觀上施
    用詐術使人將本人或第三人之物交付為其構成要件。而所謂
    以詐術使人交付財物，必須被詐欺人因其詐術而陷於錯誤，
    若其所用方法，不能認為詐術，亦不致使人陷於錯誤，即與
    該罪之要件有間。另若依積極證據足可證明行為人主觀上確
    有不法所有意圖時，固得以詐欺取財罪相繩，惟行為人之意
    圖尚有存疑，且依調查證據之結果，復不足以認定行為人自
    始具有上述主觀犯罪構成要件，即不得遽以該罪論擬。且債
    務人於債之關係成立後，如有債務不履行之情形，在一般社
    會經驗上可能之原因甚多，縱令出於惡意而有遲延給付或不
    為給付之情形，苟無足以證明其在債之關係發生時自始故意
    藉此從事財產犯罪之積極證據，仍不得僅以債信違反之客觀
    事態，即推定債務人原有詐欺取財、得利之犯意。
三、經查：
  ㈠被告於108 年8 月19日前某時，在不詳地點，使用網際網路
    連線登入臉書之APPLE 二手交流拍賣社團，以「顏又禹」之
    名義刊登販賣二手蘋果耳機廣告，經王柏皓瀏覽該廣告後，
    於108 年8 月19日13時許，同意以3,000元之代價向陳世承
    購買，並於翌（20）日14時許，在南投縣○○市○○○路00號家
    樂福對面停車場，當場交付現金3,000元予陳世承，嗣因未
    收到上開二手蘋果耳機，於同年8 月23日要求被告退款，而
    經潘竑叡於108 年8 月26日11時許，在南港後山埤郵局內，
    依被告指示以郵政現金袋將3,000元現金寄還給王柏皓等節
    ，業據被告於於偵查及本院審理時供述明確（偵緝卷第189
    至191頁、本院卷第132、136頁），核與王柏皓於警詢之證
    述、潘竑叡於警詢及偵查中所述相符（偵16133卷第11至13
    頁、第15至19頁、第85至87頁），並有王柏皓與被告間對話
    截圖、潘竑叡所寄限時報值信函執據影本在卷可稽（偵1613
    3卷第21頁、第65至76頁），此部分之事實，堪以認定。
  ㈡公訴意旨雖認被告向王柏皓佯稱為「顏又禹」之假名，刊登
    販賣二手蘋果耳機廣告，而涉有詐欺取財犯行。然查，王柏
    皓與被告商議交易商品，所著重者應為被告有無能力取得王
    柏皓所訂購之商品，且依王柏皓與被告間對話截圖可悉，被
    告雖以「顏又禹」之名義刊登販賣二手蘋果耳機廣告，然於
    108 年8 月19日14時許收取王柏皓購物款項前，即於該日上
    午8時30分許，將其本人之身份證正反面資料拍照並提供予
    王柏皓，而未隱匿其真實身分及戶籍所在（偵16133卷第72
    至73頁）；復於王柏皓向被告表示其未寄送貨品時，被告隨
    即主動表示要退還款項，而持續與王柏皓討論退款方式事宜
    （偵16133卷第66頁），並於108 年8 月26日11時許，由潘
    竑叡在南港後山埤郵局內，依被告指示以郵政現金袋將3,00
    0元現金寄還給王柏皓。據此，足認被告於108 年8 月19日1
    4時許收取王柏皓款項後，已提供其真實身分，核無刻意隱
    瞞自己真實身分之情，且被告並未於收受王柏皓所交付款項
    後，即無回音，而與一般詐欺犯罪者利用網路、通訊軟體之
    匿名特性隱藏身分，藉以逃避被害人求償、檢警追查之行為
    模式，顯然有異；又被告確有主動表示要退還王柏皓款項，
    且於另經潘竑叡報警處理前，即已處理王柏皓退款事宜，並
    完成退款，是被告顯非因王柏皓主張司法追訴或迫於司法程
    序即將發動始進行還款，尚難僅因被告未能履約完成交付二
    手蘋果耳機，或所用以退還款項來源係因另犯有其他犯行所
    取得，即認定被告與王柏皓間之交易約定，自始具有不法所
    有意圖。
  ㈢至被告雖於偵查時答稱「（問：你的意思是他要買二代，但
    是你手上是一代，且你想要繼續持有，沒有要寄給對方的意
    思）是」等語；另於本院審理時辯稱：當初王柏皓把錢交給
    我，我本來要把耳機拿給他，我在網路上認識一個賣耳機的
    ，我有跟對方約，但對方沒有來等語（偵緝卷第129頁、本
    院卷第132頁）。然細繹被告於前開偵查時所陳，係於檢察
    官確認被告所犯詐欺潘竑叡過程後，復以相同問題詢問被告
    與王柏皓間交易關係時，被告答稱「我的回答同上」後，檢
    察官始以前揭問題確認，除與本院審理時所為辯詞已有不符
    外，亦與卷附王柏皓與被告間對話截圖所示，於商討退款過
    程中，被告曾另行提出其他二手蘋果耳機照片，而欲履約完
    成交付，然經王柏皓表示急需現金而拒絕收受等節前後不符
    （偵16133卷第69頁）；再者，被告於本院所辯前詞，雖無
    證據可資證明確有與被告約定交易之對象確實存在，然被告
    並無自證無罪之義務，是其否認犯罪所持之辯解，縱無可取
    ，仍不得因此資以為反證其犯罪之論據（最高法院91年度台
    上字第4574號判決要旨參照），是被告所辯縱無可取，仍不
    得因此資以為反證其犯罪之論據。
  ㈣綜上所述，檢察官所提事證，尚有合理懷疑空間存在，不足
    使本院認定被告對王柏皓利用網際網路對公眾散布而犯詐欺
    取財之犯行達於無所懷疑，而得確信為真實之程度，此部分
    不能證明被告犯罪，自應為無罪之諭知。
肆、駁回上訴及撤銷部分之理由：
一、駁回上訴部分：原審以被告犯以網際網路對公眾散布而對潘
    竑叡詐欺取財罪部分所示犯行事證明確，適用刑法第339 條
    之4第1項第3款、第47條第1 項、第59條、第38條之1 第1 
    項前段、第3 項，刑法施行法第1 條之1 第1 項之規定，說
    明科刑時原即應依第57條規定審酌一切情狀，尤應注意該條
    各款所列事項，以為量刑標準，刑法第59條所謂「犯罪之情
    狀可憫恕」，自係指裁判者審酌第57條各款所列事項以及其
    他一切與犯罪有關之情狀之結果，認其犯罪足堪憫恕者而言
    ，即必於審酌一切之犯罪情狀，在客觀上顯然足以引起一般
    同情，認為縱予宣告法定最低刑度猶嫌過重者，始有其適用
    （最高法院38年台上字第16號、45年台上字第1165號、51年
    台上字第899號判例意旨參照）。而被告所犯刑法第339 條
    之4 第1項第3 款之罪，其法定刑為1 年以上7 年以下有期
    徒刑，刑度不可謂不重，惟被告本案犯罪手法係獨自1 人於
    臉書社團網站上刊登不特定多數人得見聞之購買商品訊息，
    並無與他人組織犯罪集團、多層次分工，其犯罪情節及所得
    金額，顯較詐騙集團組織多數人，縝密分工，利用網際網路
    向社會大眾廣泛散布詐欺訊息引人上當，獲取動輒上百萬元
    以上鉅額利益之情節為輕；並說明依本案情節，被告並無應
    量處最低法定本刑之情形，是本案依累犯規定加重最低本刑
    ，尚不悖司法院釋字第775 號解釋之意旨，而依據刑法第47
    條第1項、第59條規定，依法先加後減之；並審酌被告不思
    以正途獲取所需，明知自己無意寄出所販賣商品，猶對被害
    人佯以販售之意而詐得被害人之金錢，顯無尊重他人財產權
    之觀念，所為非是，其犯後雖坦承犯行，惟迄未與被害人達
    成和解並賠償其損害，兼衡其犯罪之動機、目的、手段、所
    得財物價值等一切情狀，量處有期徒刑8月。復說明被告詐
    得被害人潘竑叡之現金3,000元雖未扣案，然既屬其犯罪所
    得之物，應依第38條之1 第1 項前段、第3 項規定宣告沒收
    之，於全部或一部不能沒收或不宜執行沒收時，追徵其價額
    。已詳敘所憑證據與認定之理由，經核認事、用法並無違誤
    ，量刑亦屬妥適。被告上訴意旨略以：被害人潘竑叡部分，
    被告對其法益侵害深感愧然，然苦無管道洽詢和解及賠償事
    宜，原審未徵詢和解與否即予認定，實有損法律之公允；另
    原審量刑過重，於個案裁量是否適用累犯規定時，應審酌被
    告是否心理資質或智識能力及欠缺社會援助等控制能力較差
    之情況下所為，不得機械性一律加重最低本刑，累犯應裁量
    不加重本刑云云。惟查：被害人潘竑叡經法院通知仍未到庭
    （原審卷第77頁、本院卷第117、129頁），是原審法院未予
    審酌有無達成和解，自無違誤；原審參酌司法院釋字第775
    號解釋意旨，已說明審酌被告構成累犯之前案，經判處徒刑
    並執行完畢，依本案情節，被告並無應量處最低法定本刑之
    情形，是本案依累犯規定加重最低本刑，尚無違誤，被告上
    訴意旨爭執原審論以累犯有誤云云，難認有理由；另按法官
    在有罪判決時如何量處罪刑，係實體法賦予審理法官就個案
    裁量之刑罰權事項，準此，法官行使此項裁量權，自得依據
    個案情節，參酌刑法第57條各款例示之犯罪情狀，於法定刑
    度內量處被告罪刑；除有逾越該罪法定刑或法定要件，或未
    能符合法規範體系及目的，或未遵守一般經驗及論理法則，
    或顯然逾越裁量，或濫用裁量等違法情事以外，自不得任意
    指摘其量刑違法。本件原審法院已斟酌刑法第57條所定之各
    種量刑條件，已如前述，原審此部分量刑並無不當，被告上
    訴指就此部分請求從輕量刑，亦無理由，應予駁回。
二、撤銷部分：原審以被告犯以網際網路對公眾散布而對王柏皓
    詐欺取財罪部分犯行事證明確，予以論罪科刑，固非無見。
    惟被告與王柏皓交易時，已提供其身分證件供王柏皓確認其
    真實身分，核無刻意隱瞞自己真實身分之情，且被告並未於
    收受王柏皓所交付款項後，即無回音；又被告確有主動表示
    要退還王柏皓款項，顯非因王柏皓主張司法追訴或迫於司法
    程序即將發動始進行還款，尚難僅因被告未能履約完成交付
    二手蘋果耳機，或所用以退還款項來源係因另犯有其他犯行
    所取得，即認定被告與王柏皓間之交易約定，自始具有不法
    所有意圖。綜上，此部分依檢察官所提出之證據資料，經本
    院審酌後，認未達於通常一般之人均不致有所懷疑，而得確
    信被告有罪之心證程度，仍有合理之可疑，依罪證有疑、利
    於被告原則，自應為有利於被告之認定，因認就公訴意旨所
    認被告對王柏皓涉犯加重詐欺取財罪嫌部分，尚不能證明被
    告犯罪，應為被告無罪之判決。原審未詳酌上情，遽對被告
    為有罪之諭知，容有未洽。被告就此部分提起上訴，指摘原
    判決不當，為有理由，應由本院將原判決認定被告犯以網際
    網路對公眾散布而對王柏皓詐欺取財罪暨定執行刑部分撤銷
    ，並就此部分為被告無罪之判決。
據上論斷，應依刑事訴訟法第368條、第369條第1項前段、第364
條、第301條第1項，判決如主文。
本案經檢察官陳貞卉提起公訴，檢察官曾文鐘到庭執行職務。
中　　華　　民　　國　　109 　年　　12　　月　　23　　日
                  刑事第十三庭審判長法  官  王國棟
                                    法  官  曹馨方
                                    法  官　呂煜仁
以上正本證明與原本無異。
如不服本判決，應於收受送達後20日內向本院提出上訴書狀，其
未敘述上訴之理由者並得於提起上訴後20日內向本院補提理由書
（均須按他造當事人之人數附繕本）「切勿逕送上級法院」。 
                                    書記官　林廷佳
中　　華　　民　　國　　109 　年　　12　　月　　23　　日
附錄：本案論罪科刑法條全文
中華民國刑法第339 條之4
犯第339 條詐欺罪而有下列情形之一者，處1 年以上7 年以下有
期徒刑，得併科1 百萬元以下罰金：
一、冒用政府機關或公務員名義犯之。
二、三人以上共同犯之。
三、以廣播電視、電子通訊、網際網路或其他媒體等傳播工具，
    對公眾散布而犯之。前項之未遂犯罰之。